臺灣高等法院刑事判決　　　　　　　　94年度上訴字第2016號
上　訴　人
即　被　告　丙○○
指定辯護人　本院公設辯護人甲○○
上列上訴人因殺人未遂案件，不服臺灣板橋地方法院93年度訴字
第2355號，中華民國94年4月25日第一審判決（起訴案號：臺灣
板橋地方法院檢察署93年度偵字第18279號），提起上訴，本院
判決如下：
    主  文
原判決撤銷。
丙○○殺人未遂，處有期徒刑伍年貳月。
扣案之鋁質棒球棒壹支沒收。
    事  實
一、丙○○於民國（下同）93年11月9日22時30分許，駕駛營業
    自小客車，途經臺北縣板橋市○○路166號前，見乙○○騎
    乘之機車停放於路面，佔用道路，即與乙○○發生口角，繼
    而下車與乙○○發生爭執，乙○○並阻攔其離去，心生不滿
    ，明知頭部為人體之要害，極為脆弱，若持重物對人之頭部
    加以重擊，將戕害人之生命，竟因心生憤恨，萌生殺人之犯
    意，返回營業自小客車駕駛座，取出其所有預藏於車上之鋁
    質棒球棒1支，持該鋁質棒球棒，猛力揮擊正持行動電話準
    備撥打報警之乙○○頭部二下（起訴書誤為多下），致乙○
    ○受有右臉顴骨骨折、右側下眼眶骨骨折、右眼、鼻挫傷、
    臉部擦傷及頭部創傷等倒地，丙○○行兇後欲駕車逃離現場
    時，經圍觀民眾阻攔，嗣經據報前來之警員當場查獲，並扣
    得丙○○藏置於現場附近麵攤之前揭鋁質棒球棒1支。乙○
    ○則經及時送醫治療，始倖免於難。
二、案經乙○○訴由臺北縣政府警察局海山分局報告臺灣板橋地
    方法院檢察署檢察官偵查起訴。
　　理?由
一、訊據被告丙○○固坦承於上揭時地，與告訴人乙○○因行車
    糾紛發生爭執，憤而取出車上藏放之鋁質棒球棒毆擊告訴人
    頭部二下等情不諱，惟矢口否認有殺人或使人受重傷之故意
    ，辯稱：伊不知當時是在想什麼，僅記得第一下是由左下往
    右上方揮打到告訴人講電話的地方，就是右耳附近，第二下
    忘記是如何揮打及揮打到告訴人何部位，係事後才知道，告
    訴人在伊揮打第二下後不到一分鐘即倒下，伊只記得打完告
    訴人後，就把鋁質棒球棒往麵攤裡面一丟要上營業自小客車
    ，但旁人叫伊不要跑，要等警察來，不久警察到達，要伊交
    出鋁質棒球棒，伊即帶警察到麵攤取出球棒，並前往警局應
    訊等語。惟查：
(一)上揭犯行，業據證人即告訴人乙○○證述在卷（見原審94年
    2月2日審判筆錄），並有告訴人乙○○受傷情形暨現場照片
    12紙、亞東紀念醫院診斷證明書1紙、扣案之鋁質棒球棒1支
    可資佐證。
(二)證人陳金泉於原審亦證稱：當時伊所在位置在被告、告訴人
    對面即臺北縣板橋市○○路167號前修理機車，距離約5、6
    公尺，見被告及告訴人兩人原在互相叫罵，繼而開始拉扯，
    伊頭低下來修理機車的瞬間，就聽到砰的一聲，是棍子擊中
    的聲音，抬起頭來時，看到被告拿棍子打告訴人，被告用棍
    子打告訴人兩下之後，被告就要駕車離開，被告打告訴人第
    一下時，伊沒有看到，只有聽到，伊只有看到第二下，當時
    被告是由上往下揮打，當時被告是用右手單手持鋁棒舉高過
    頭向下揮打，打中告訴人的頭部等情（94年4月6日審判筆錄
    ）。
(三)依前開證據觀之，被告當時係持鋁質棒球棒揮擊告訴人頭部
    二次，造成告訴人前開傷害無疑。
(四)被告於警詢時已自承：因當時正在氣頭上，情緒已經無法控
    制，所以出手力道很猛，當時很生氣，根本沒想很多，才導
    致扣案鋁質棒球棒因伊出手力道強大，在重擊下凹陷等語（
    偵查卷第5頁背面），乃嗣改稱：伊出手時不知會打到那裡
    云云，非但與前開證據不符，且被告自承當時告訴人正手持
    行動電話撥打，客觀上足以顯示告訴人並無任何攻擊之舉，
    亦毫無防備，被告持球棒攻擊當時站立在前之告訴人，顯非
    在雙方扭打爭鬥不斷改變姿勢下，混亂衝突中誤擊告訴人頭
    部，而係準確瞄準告訴人頭部加以攻擊，足見被告嗣後所辯
    ，無非事後空言，不足採信。
(五)至告訴人乙○○於本院審理時固供稱：「他（被告）打我二
    下之後，上車要離開，我去攔他，並從車窗探頭進去要拿他
    的車鑰匙，因為當時旁邊圍觀的人很多，他移動一下沒有辦
    法走，就拿鋁棒下來，繼續揮我的臉部，揮幾下我忘記了，
    也造成我頭臉部受傷，到底是哪一次揮擊造成哪一部分傷害
    我不清楚。」云云，惟為被告所否認，且證人陳金泉於原審
　　亦未指證被告於揮擊告訴人頭部離去上車後，仍有下車並繼
　  續揮擊告訴人頭部之行為，自難據為認定事實之基礎。
(六)按殺人未遂罪與傷害罪之區別，應以有無殺意，即其下手加
  　害時有無死亡之預見為斷，其受傷之多寡，是否致命部位，
    雖可藉為認定有無殺意之心證，且為重要之參考資料，惟非
    判斷二罪間之絕對標準，仍須斟酌當時客觀環境及其他具體
    情形加以判斷（見最高法院19年上字第718號判例、90年度
    臺上字第1281號判決、91年度台上字第4893號判決意旨）。
    次按頭部為人體之要害，以鋁棒重擊頭部，足以造成人之死
    亡，乃一般人得以預見之結果，亦當為被告所知。又鋁質棒
    球棒強度足以擊飛堅硬之棒球，屬質地堅硬、重量沈重之金
    屬製品，被告自稱因曾遭搶劫，乃備妥扣案之鋁質棒球棒用
    以防身等語（見原審94年1月10日準備程序筆錄），對於棒
    球鋁棒可作為攻擊、防衛之有力武器，自屬明瞭。再本件扣
    案之鋁質棒球棒已彎曲變形，被告亦自承在案發前該球棒並
    無此缺損，足見該球棒係於案發時，經被告持以揮擊，在重
    擊下承受巨大反作用力所造成，參以該球棒於擊中告訴人頭
    部時，遠隔5、6公尺之陳金泉已聽見重擊之響聲，而警覺抬
    頭注意觀看等情，有如證人陳金泉前開所述，益見撞擊力量
    之大。雖被告辯稱：球棒係打到告訴人手上的電話才變形的
    云云，惟行動電話為方便攜帶，自屬質輕之物，且係告訴人
    手上持以撥打中而無其他固定支撐，難謂遭被告鋁質棒球棒
    擊中時，足可造成使棒球棒彎曲變形之反作用力，被告此部
    分辯解，亦無足採。再被告明知以重物朝人之頭部要害部位
    揮去，足以取人性命，竟持鋁製球棒用力揮向告訴人之頭部
    ，造成告訴人受有右臉顴骨骨折、右側下眼眶骨骨折、右眼
    、鼻挫傷、臉部擦傷及頭部創傷之嚴重傷害，且扣案之鋁質
    棒球棒亦同時彎曲變形，足見被告揮擊力量之鉅，犯意之堅
    ，其於下手時顯有致被害人死亡之預見，亦即有殺人之故意
    ，委無足疑，尚難認定僅具有使人受重傷之故意。至被告重
    擊告訴人頭部二次後，雖告訴人未應聲倒地，且仍掙扎欲攔
    阻被告離去（見證人乙○○94年2月2日審判筆錄及證人陳金
    泉94年4月6日審判筆錄），固見被告並無持續毆打或追擊之
    行為，且告訴人因及時報警送醫，幸未生死亡之結果，然亦
    不能據此推定被告無殺人之犯意，被告所辯僅有普通傷害之
    故意云云，並無可採。本件事證明確，被告犯行堪以認定。
二、核被告所為，係犯刑法第271條第2項、第1項之殺人未遂罪
    。被告已著手殺人行為之實施，惟未生死亡結果，其犯罪尚
    屬未遂，依刑法第26條前段之規定，按既遂犯之刑度減輕其
    刑。
三、原審因予論罪科刑，固非無見。惟查：原判決認定被告係成
    立刑法第278條第3項、第1項之重傷害未遂罪，尚有違誤。
    被告上訴意旨，否認有殺人犯行，雖無可取，但查原判決既
    有上開可議，要屬無可維持，應予撤銷改判。爰審酌被告僅
    因告訴人停放機車於路邊，有礙順利通行之細故，即與告訴
    人發生口角，繼而下車與告訴人發生爭執，並於告訴人阻攔
    其離去後，情緒失控，萌生殺人犯意，取出預藏之金屬球棒
    襲擊告訴人頭部，造成告訴人受傷嚴重，倒地不起，嗣且猶
    毫無施救之意，匆匆藏放丟棄行兇所用之球棒，即欲駕原車
    逃離現場，幸經民眾攔阻及警員趕到，始能查獲，並及時將
    告訴人送醫，而未釀成無可挽回之結果，且事後避重就輕，
    並未賠償告訴人損害，難見悔意，惡性重大，顯對於不特定
    人仍有潛在之危險，為達矯正偏差行為及社會防衛之效，自
    應嚴懲，兼衡其無前科，犯罪之動機、目的、智識程度、所
    受刺激、造成傷害之程度等一切情狀，本院認為檢察官求處
    有期徒刑七年，似嫌過重，乃酌情量處如主文第二項所示之
    刑，以資懲儆。扣案之鋁質棒球棒一支，被告自承為其所有
    ，且係供犯罪所用之物，併依刑法第38條第1項第2款之規定
    宣告沒收。
據上論斷，應依刑事訴訟法第369條第1項前段、第364條、第299
條第1項前段，刑法第271條第2項、第1項、第26條、第38條第1
項第2款，判決如主文。
本案經檢察官呂光華到庭執行職務。
中　　華　　民　　國    　94　　年　7　  月　27　　   日
              刑事第二十庭審判長法　官   高明哲
                                法　官   李世貴
                                法　官   許仕楓
以上正本證明與原本無異。
如不服本判決，應於收受送達後十日內向本院提出上訴書狀，其
未敘述上訴之理由者並得於提起上訴後十日內向本院補提理由書
（均須按他造當事人之人數附繕本）。
                                書記官  李垂福
中　　華　　民　　國    　94　　年   　7　月　28　  　日
附錄本案論罪科刑法條全文：
刑法第271條：
殺人者，處死刑、無期徒刑或10年以上有期徒刑。
前項之未遂犯罰之。
預備犯第1項之罪者，處2年以下有期徒刑。
